【裁判字號】    97,訴,704
【裁判日期】    980323
【裁判案由】    返還不當得利
【裁判全文】
臺灣士林地方法院民事判決               97年度訴字第704號
原      告  己○○
訴訟代理人  劉紹猷律師
被      告  甲○○○即洪慧貞.
            丁○○○(即洪慧玲.
            丙○○○(即洪慧娟.
            乙○○○(即洪淑滿.
共      同
訴訟代理人  陳博文律師
上列當事人間返還不當得利事件，本院於民國97年2 月9 日言詞
辯論終結，判決如下：
    主  文
原告之訴及假執行之聲請均駁回。
訴訟費用新臺幣捌萬貳仟捌佰零玖元由原告負擔。
    事  實  及  理  由
一、原告起訴主張：兩造之父親洪玉明於民國96年12月17日死亡
    ，其生前由伊單獨扶養，被告甲○○○、丁○○○、丙○○
    ○、乙○○○（下合稱被告，分則逕稱其姓名）均未盡扶養
    義務。伊為扶養洪玉明而給付之扶養費如下：
    (一)伊自84年9 月起至88年8 月止，按月給付洪玉明生活費用
      新臺幣（下同）3 萬元，及自88年9 月起至96年12月止，
      按月給付洪玉明生活費用1 萬5000元，共計給付生活費用
      294 萬元。
    (二)伊於92年間搬至洪玉明所有之臺北市○○區○○路76巷17
      號之房屋（下稱系爭房屋）與其同住，以便於就近照料其
      起居，並出售臺北縣新莊市○○街155 巷24弄13號17樓之
      房屋（下稱新莊不動產），受有買賣新莊不動產之價差14
      0 萬元、新莊不動產貸款利息161 萬6062元，及系爭房屋
      裝潢費用80萬元之損害。
    (三)伊為照料洪玉明，經常放下工作，陪同其運動及就醫，受
      有精神上損害350 萬元。
    是故，伊既為被告盡扶養義務，被告即應與伊共同分擔上述
    扶養費。爰依無因管理及不當得利之法律關係，請求被告返
    還上開扶養費用及其利息等情。並聲明：(一)被告各應給付原
    告205 萬1212元，及自96年12月17日起至清償日止，按週年
    利率5%計算之利息。(二)願供擔保請准宣告假執行。
二、被告則以：洪玉明除擁有不動產外，尚有銀行存款及投資款
    項高達250 萬元，每月亦可領取6000元之老年年金，且被告
    於每年返臺或洪玉明前往日本暫住時，均不定期給付金錢予
    洪玉明花用，是洪玉明應無不能維持生活之情況。至原告因
    出售新莊不動產而有價差虧損、貸款利息損失、裝潢費用及
    精神賠償部分，顯與扶養費無關，原告之訴實無理由等語置
    辯。並聲明：(一)原告之訴及其假執行之聲請均駁回。(二)如受
    不利判決，願供擔保請准予宣告免為假執行。
三、兩造不爭執事項為（見本院97年11月10日準備程序筆錄）：
  (一)原告為被告之弟，兩造之母親於84年4 月間死亡，兩造之父
    親洪玉明於96年12月17日死亡。被告自65年間起迄今移居日
    本。
  (二)原告之前妻鄭安妤於83年間買受新莊不動產，價金由鄭安妤
    給付，並於92年間以總價250 萬元出售。
  (三)洪玉明生前居於系爭房屋，原告於92年間搬至系爭房屋與洪
    玉明同住。
  (四)洪玉明死亡時，留有遺產：
    1.系爭房屋。
    2.臺北市○○區市○段2 小段274 地號土地應有部分6768/1
      00000（下稱系爭土地）。
    3.郵局存款3萬4485元。
    4.新光銀行存款3萬1586元。
    5.萬泰銀行存款1萬7268元。
    6.霸菱拉丁美洲信託投資美金1萬元。
    7.霸菱東歐基金信託投資美金2萬6975元。
    8.富達新興市場信託投資美金9258元。
四、本件經本院於97年11月10日協同兩造整理爭點為（見本院97
    年11月10日準備程序筆錄）：
  (一)洪玉明自84年9 月起至96年12月止，有無「不能維持生活」
    之情形？
  (二)原告有無自84年9 月起至88年8 月止，按月給付洪玉明生活
    費用3 萬元；及自88年9 月起至96年12月止，按月給付洪玉
    明生活費用1 萬5000元，共計294 萬元？
  (三)原告得否請求被告分擔買賣新莊不動產之價差、貸款利息、
    系爭房屋之裝潢費用、精神上損害？
五、得心證之理由：
  (一)洪玉明自84年9 月起至96年12月止，並無不能維持生活之情
    形。
    1.按受扶養權利者，以不能維持生活而無謀生能力者為限。
      惟無謀生能力之限制，於直系血親尊親屬，不適用之，此
      觀諸民法第1117條規定自明。是直系血親尊親屬如能以自
      己財產維持生活者，尚無受扶養之權利，扶養義務人之撫
      養義務即未發生。易言之，直系血親尊親屬受扶養之權利
      ，仍應受不能維持生活之限制（最高法院86年度臺上字第
      31 73 號判決參照）。
    2.經查，洪玉明於96年12月17日死亡時，留有系爭房屋、系
      爭土地、郵局存款3 萬4485元、新光銀行存款3 萬1586元
      、萬泰銀行存款1 萬7268元、霸菱拉丁美洲信託投資美金
      1 萬元、霸菱東歐基金信託投資美金2 萬6975元、富達新
      興市場信託投資美金9258元等遺產，為兩造所不爭執（見
      上三之(四)），並有財政部臺北市國稅局遺產稅免稅證明書
      （見本院卷第73頁）附卷可參，自堪信為真實。參諸證人
      戊○○亦證稱：洪玉明於10年前向伊購買系爭房屋時，係
      洪玉明夫妻自行出資購買等語（見本院卷第164 頁）以觀
      ，顯見洪玉明於生前應有相當資力，且於84年9 月至96年
      12月間，應非不能維持生活。從而，依上開規定所示，兩
      造對於洪玉明之扶養義務尚未發生，原告主張其替被告盡
      扶養義務，被告應共同分擔洪玉明之扶養費云云，即非可
      採。
    3.原告固主張：自被告與洪玉明之往返書信間，可知洪玉明
      生活困苦，已無資力維持生活云云。惟觀諸洪玉明致甲○
      ○○之信件所示：「我僅靠學校的一點收入為生，目前雖
      然不是很充裕，總算有一點空間... 。」（見本院卷第43
      、44頁）、「我手上的錢沒有那麼多，只有10萬左右，..
      . 。」（見本院卷第51至54頁）、「我每個月只有6000元
      的補助金，.... 。 」（見本院卷第62、63頁）等情以觀
      ，可見洪玉明之生活雖非富裕，然無不能維持之情況。況
      遍觀上開信件，亦未見洪玉明請求兩造給付扶養費，或提
      及原告曾按月給付其扶養費等情。從而，原告主張洪玉明
      於84年9 月起至96年12月間，已不能維持生活云云，顯非
      可採。
  (二)原告主張其自84年9 月起至88年8 月止，按月給付洪玉明生
    活費用3 萬元，及自88年9 月起至96年12月止，按月給付洪
    玉明生活費用1 萬5000元云云，尚屬無據。
    1.按當事人主張有利於己之事實者，就其事實有舉證之責任
      。民事訴訟法第277 條本文定有明文。是民事訴訟如係由
      原告主張權利者，應先由原告負舉證之責，若原告先不能
      舉證，以證實自己主張之事實為真實，則被告就其抗辯事
      實即令不能舉證，或其所舉證據尚有疵累，亦應駁回原告
      之請求（最高法院17年上字第917 號判例意旨參照）。本
      件原告主張被告未給付洪玉明生活費用，洪玉明由其單獨
      扶養，自應由原告就其單獨扶養洪玉明之事實負舉證之責
      。
    2.查洪玉明生前居於系爭房屋，原告於92年間搬至系爭房屋
      與洪玉明同住，被告則自65年間起迄今移居日本等情，固
      為兩造所無異詞（見上三之(一)、(三)）。然「共同居住」與
      「為扶養行為」間未必有關連性，單以共同居住之事實，
      尚不足證明扶養之事實，遑論證明僅由原告單獨扶養洪玉
      明，而被告全未扶養。再者，證人戊○○具結證稱：伊不
      知洪玉明生前家中經濟狀況，亦不知洪玉明之生活費係由
      何人支付等語（見本院卷第164 頁），亦無從證明被告有
      給付洪玉明生活費用之事實。又原告固提出其92年至96年
      度綜合所得稅各類所得資料清單，證明其有資力扶養洪玉
      明。惟此僅得證明原告於92年至96年間，具有經濟能力，
      尚不足以證明原告確實有為扶養之行為。此外，原告復未
      提出證據，以證明其自84年9 月起至起至96年12月止，有
      按月給付洪玉明生活費用等事實。是故，原告主張洪玉明
      生前由其單獨扶養，按月給付生活費用，被告均未給付洪
      玉明生活費云云，即屬無據，為不可採。
    3.再者，縱認原告其曾給付洪玉明金錢，其給付之原因則有
      多端，或係原告基於人子孝親之道德上義務而為，或係基
      於贈與等其他法律上原因而為，尚難據以認定原告係為扶
      養洪玉明而為之給付。職是，原告尚不得請求被告共同分
      擔其給付洪玉明之生活費用。
  (三)原告不得請求被告分擔買賣新莊不動產之價差、貸款利息、
    系爭房屋之裝潢費用、精神上損害。
    1.按未受委任，並無義務，而為他人管理事務者，其管理應
      依本人明示或可得推知之意思，以有利於本人之方法為之
      ；管理事務，利於本人，並不違反本人明示或可得推知之
      意思者，管理人為本人支出必要或有益之費用，或負擔債
      務，或受損害時，得請求本人償還其費用及自支出時起之
      利息，或清償其所負擔之債務，或賠償其損害。民法第17
      2 條、176 條第1 項定有明文。
    2.經查，原告固主張其受有買賣新莊不動產之價差虧損，並
      支出新莊不動產貸款利息、系爭房屋之裝潢費用云云。然
      新莊不動產係原告之前妻鄭安妤於83年間買受，價金由鄭
      安妤給付，並於92年間以總價250 萬元出售等情，為兩造
      所不爭（見上三之(二)），堪信為真實。而系爭房屋之裝潢
      費用則係原告為搬遷至系爭房屋居住所生。由是觀之，上
      開費用均係原告處理個人事務所生，尚非其為被告管理事
      務而支出之必要或有益費用。另原告主張其因照顧洪玉明
      而受有精神上損害云云。惟其照料洪玉明應係基於人子孝
      親而為，並非為被告管理事務。況子女侍奉親長縱須勞心
      勞力，亦非因此受有精神上損害。準此，原告請求被告償
      還上開費用及賠償其損害，與上開規定之要件，自有未合
      。
    3.次按無法律上之原因而受利益，致他人受損害者，應返還
      其利益。民法第179 條前段定有明文。又依不當得利之法
      則請求返還不當得利，以無法律上之原因而受利益，致他
      人受有損害為其要件，故其得請求返還之範圍，應以對方
      所受之利益為度，非以請求人所受損害若干為準。最高法
      院61年臺上字第1695號判例可資參照。
    4.次查，原告因買賣新莊不動產而受之價差虧損、貸款利息
      、系爭房屋之裝潢費用，均係原告為處理個人事務而支出
      ，殊難認被告因此受有利益。且原告固為照顧洪玉明而付
      出心力，然此尚非其精神受有損害，已如前述。是則，揆
      諸上揭說明，其自不得請求被告返還上開費用。
六、綜上所述，洪玉明生前並無不能維持生活之情，兩造對於洪
    玉明之扶養義務尚未發生，且原告亦未證明其單獨扶養洪玉
    明之事實，況原告所受買賣新莊不動產之價差虧損、新莊不
    動產貸款利息、系爭房屋之裝潢費用及精神上損害，均係原
    告為處理個人事務所生，被告未因此而受有利益。則原告依
    無因管理及不當得利之法律關係，請求被告分擔洪玉明之扶
    養費，為無理由，應予駁回。其假執行之聲請亦失所附麗，
    應併予駁回。
七、本件事證已臻明確，兩造其餘之攻擊或防禦方法經本院斟酌
    後，認為均不足以影響本判決之結果，自無一一詳予論駁之
    必要，併此敘明。
八、本院並依職權確定本件訴訟費用額8 萬2809元（原告預繳第
    一審裁判費8 萬2279元、證人旅費530 元），並諭知由敗訴
    之原告負擔。
九、據上論結，本件原告之訴為無理由，應依民事訴訟法第78條
    、第87條第1項，判決如主文。
中    華    民    國    98    年    3    月     23    日
                  民事第三庭  審判長法  官  鍾認賜
                                    法  官  施月燿
                                    法  官  林尚諭
以上正本證明與原本無異。
如對本判決上訴，應於判決送達後20日內向本院提出上訴狀。
中    華    民    國    98    年    3     月    24    日
                                    書記官  游子毅


司法院資訊處製作；財團法人民間司法改革基金會備份。
